【裁判字號】    99,上訴,304
【裁判日期】    990324
【裁判案由】    強盜等
【裁判全文】
臺灣高等法院臺中分院刑事判決         99年度上訴字第304號
上  訴  人
即  被  告  乙○○
指定辯護人  本院公設辯護人丁○○
上列上訴人因準強盜案件，不服臺灣臺中地方法院98年度訴緝字
第441號中華民國99年1月7日第一審判決（起訴案號：臺灣臺中
地方法院檢察署92年度偵字第22056號），提起上訴，本院判決
如下：
    主  文
上訴駁回。
    犯罪事實
一、乙○○意圖為自己不法所有，於民國（下同）92年1月2日14
    時30分許，在臺中市○○區○○路二段166之6號，趁丙○○
    至上址訪友不注意時，侵入上址（侵入住宅部分未據告訴）
    ，竊取丙○○置於上開地點的客廳沙發上之皮包1只（內有
    新台幣8千元、行動電話二支、信用卡及駕照、行照）。乙
    ○○得手後，走出門外，正坐上其所有、但尚未發動之車號
    EXD-785號輕機車欲離去時，適丙○○發現皮包遭乙○○竊
    取，追趕而至，擋在乙○○所騎之機車前方，大喊「皮包還
    我，我不會追究」，乙○○為防護贓物（起訴書誤載為脫免
    逮捕，檢察官之論告書已更正），竟不顧丙○○在前方，啟
    動引擎；丙○○為取回皮包，以雙手抓住乙○○所騎之上開
    機車前方2支後照鏡桿；乙○○竟催油門，加速前進，丙○
    ○因體力不足，而連同機車踉蹌倒退，達於難以抗拒之程度
    。後乙○○因重心不穩，連同丙○○及其機車跌倒在地，並
    將丙○○壓於機車下方，其所竊得之皮包亦因而從懷中掉落
    在地。乙○○自行起身後，不顧丙○○已受傷，扶起上開機
    車並騎上後，逃離現場；丙○○因此受有頭部撞傷、手、腿
    部擦傷等傷害（傷害部分撤回告訴）。
二、案經丙○○訴由台中市警察局第五分局報告臺灣臺中地方法
    院檢察署檢察官偵查起訴。
    理    由
一、按被告以外之人於審判外之陳述，雖不符刑事訴訟法第159
    條之1、159條之2、159條之3、159條之4等規定，而經當事
    人於審判程序同意作為證據，法院審酌該言詞陳述或書面陳
    述作成時之情況，認為適當者，亦得為證據。當事人、代理
    人或辯護人於法院調查證據時，知有第159條第1項不得為證
    據之情形，而未於言詞辯論終結前聲明異議者，視為有前項
    之同意，刑事訴訟法第159條之5定有明文。本件被告及指定
    辯護人於本院審理時，就下列引為證據之言詞及書面陳述，
    未就其證據能力聲明異議，本院審酌該言詞陳述作成時之情
    況，並查無其他不法之情狀，復與本案待證事實具有關聯性
    ，足認為得為本案之證據，依刑事訴訟法第159條之5之規定
    ，有證據能力，合先說明。
二、被告乙○○對於竊取告訴人即證人丙○○之皮包得手、為證
    人丙○○發現、所騎之機車後照鏡被證人丙○○抓住、有催
    油門向前行駛，造成丙○○倒地受傷固不否認，惟否認有準
    強盜之犯行，辯稱：當時因告訴人為阻止伊離去，在情緒波
    動下，抓住機車後照鏡左右搖晃，導致伊手腕關節擠迫油門
    ，才會造成機車加速，並非有意催油門，伊未施用任何暴力
    手段，當時且將皮包棄置地上，告訴人因未看見而繼續抓住
    後照鏡云云。
三、本院查：
  (一)被告乙○○如何於前揭時、地竊取告訴人即證人丙○○之皮
    包得手，嗣當場為丙○○發現而抓住被告所騎機車後照鏡，
    因機車向前行駛，造成丙○○倒地受傷之事實，業經被告坦
    承不諱，核與證人丙○○於警詢、偵查、原審審理時證述情
    節相符，並有行竊時使用機車之認領保管收據及相片三幀附
    卷可查。
  (二)證人丙○○於原審審理時證稱：我發現我的皮包不見，跟著
    跑出去，被告已經騎在機車上，我壓住被告的機車，希望他
    把皮包還我，我說不會追究；我追出來時，被告的機車尚未
    發動，是我擋在機車車前，被告才發動機車；被告發動機車
    要離開，我就抓住兩個後照鏡；但是，被告還是發動機車，
    把我拖行一段路程；我還是抓住，他又加速，還要把我甩開
    ，但我不敢放手；被告又加油，加很快，兩人一起摔下去，
    我在下面，撞到頭；當事人是我，我的意識清楚被告的動作
    ，他有加速，想要把我甩開等語；按證人丙○○與被告素無
    怨隙，於原審審理時，亦一再表示願原諒被告，亦無向被告
    求償之意，其應無故意甘冒偽證之虞而誣陷被告之必要，其
    證言堪以採信。
  (三)被告雖以丙○○抓住機車後照鏡左右搖晃，導致伊手腕關節
    擠迫油門，才會造成機車加速，並非有意催油門及已將皮包
    棄置地上云云，然查：被告於92年5月3日警詢時就事發經過
    供稱：「．．我便進屋拿起皮包塞進我身穿之夾克內，準備
    離開時，剛走到屋外就讓被害人發現，就喊偷皮包抓賊，我
    就跳上我停放在屋前之機車準備離去，被害人就雙手抓住我
    機車之前方照後鏡桿，我當時因害怕欲離開避免被查獲，便
    發動機車離去，被害人因不願放手才被拖行，拖行一段路，
    我們一起跌倒，跌倒後皮包掉出來未得手，跌倒爬起來後，
    我便趕緊騎機車離開」等語，並未言及因遭丙○○抓住機車
    後照鏡左右搖晃，導致伊手腕關節擠迫油門，造成機車加速
    及自行將皮包棄置地上情事。被告嗣於92年12月17日向原審
    法院提出之聲請狀，詳述其行竊過程、行竊原因及逃離現場
    時主觀感受等，亦無隻字片語言及上開因遭丙○○抓住機車
    後照鏡左右搖晃，導致伊手腕關節擠迫油門，造成機車加速
    及自行將皮包棄置地上等情事，被告於通緝多年遭緝獲後，
    始為前開辯解，且與證人丙○○所證不符，自難採信。
  (三)刑法第329條中經擬制為強盜罪之強暴、脅迫構成要件行為
    ，乃指達於使人難以抗拒之程度者而言（大法官議決釋字第
    630號解釋參見）。證人丙○○係體弱之女子，顯無法抵擋
    被告催機車油門所造成之衝力，故依當時之情狀，證人丙○
    ○已達於難以抗拒之程度；參以證人丙○○倒地時，係被壓
    在機車之下方，更可證明證人丙○○因機車前方帶來的衝力
    ，已陷於失去平衡而難以抗拒甚明。
  (四)綜上所述，被告所辯，不足採信，其準強盜之犯行堪以認定
    。
四、被告乙○○行為後，刑法業於94年1月7日修正，同年2月2日
    公布，於95年7月1日施行。按行為後法律有變更者，適用行
    為時之法律，但行為後之法律有利於行為人者，適用最有利
    於行為人之法律，現行刑法第2條第1項訂有明文。此條規定
    乃與刑法第1條罪刑法定主義契合，而貫徹法律禁止溯及既
    往原則，係規範行為後法律變更所生新舊法律比較適用之準
    據法，是刑法第2條本身雖經修正，但刑法第2條既屬適用法
    律之準據法，本身尚無比較新舊法之問題，應一律適用裁判
    時之現行刑法第2條規定，以決定適用之刑罰法律，先予辨
    明。又以本次刑法修正之比較新舊法，應就罪刑有關之共犯
    、未遂犯、想像競合犯、牽連犯、連續犯、結合犯，以及累
    犯加重、自首減輕暨其他法定加減原因（如身分加減）與加
    減例等一切情形，綜其全部罪刑之結果而為比較（最高法院
    95年5月23日95年度第8次刑庭會議決議參照）。是以：
  (一)刑法第33條第5款關於罰金數額之規定，由銀元1元以上，修
    正為新臺幣1千元以上，以百元計算之。本件就傷害部分所
    涉之刑法第277條第1項規定，於上開增訂修正結果，罰金刑
    之最高額無變更，最低額則由「銀元1元（即新臺幣3元）以
    上」，提高為「新臺幣1千元以上」。新舊法比較結果，以
    舊法有利於行為人，依現行刑法第2條第1項前段規定，應適
    用行為時法律即舊法之規定。
  (二)刑法第55條有關牽連犯之規定業已刪除，於新法修正施行後
    ，被告所犯刑法第329條、第328條第1項之準強盜罪與刑法
    第277條第1項之傷害罪二罪間，須分論併罰；但依修正前刑
    法之規定，被告所為之上開二罪間，具有牽連犯之裁判上一
    罪關係，而應從一重論以準強盜罪。是比較新舊法之結果，
    新法並未較有利於被告；故應適用被告行為時之法律即修正
    前之刑法第55條規定，論以牽連犯。
五、被告乙○○竊取財物既遂後，為防護其所竊得之贓物，以發
    動引擎、催油門而加速之強暴方式，使被害人丙○○難以抗
    拒，核被告所為，係犯刑法第329條、第328條第1項之準強
    盜罪。原審因而適用刑事訴訟法第299條第1項前段，刑法第
    2條第1項、第329條、第328條第1項、修正前刑法第55條後
    段之規定，並審酌被告之犯罪動機、所受教育程度、使用之
    手段、雖竊得財物，但因掉落現場而無實際不法之所得、被
    害人受傷之程度，被告犯後之態度及於原審審理時，被害人
    已表示願意原諒被告等一切情狀，量處有期徒刑5年6月，其
    認事用法核無違誤，量刑亦屬允當，上訴意旨猶執陳詞否認
    犯罪，其上訴為無理由，應予駁回。
六、據上論斷，應依刑事訴訟法第368條，判決如主文。
本案經檢察官甲○○到庭執行職務。
中    華    民    國    99    年    3    月     24    日
            刑事第四庭    審判長法  官  洪  耀   宗
                                法  官  蔡 王金  全
                                法  官  劉  登   俊
以上正本證明與原本無異。
如不服本判決應於收受送達後十日內向本院提出上訴書狀，其未
敘述上訴理由者，並得於提起上訴後十日內向本院補提理由書（
均須按他造當事人之人數附繕本）「切勿逕送上級法院」。
                                書記官  張  惠   彥
中    華    民    國    99    年    3     月    24    日

司法院資訊處製作；財團法人民間司法改革基金會備份。
